【裁判字號】    98,家訴,23
【裁判日期】    981216
【裁判案由】    返還應繼遺產
【裁判全文】
臺灣臺南地方法院民事判決              98年度家訴字第23號
原      告  甲○○
            乙○○
共      同
訴訟代理人  楊淑惠律師
被      告  丙○○
訴訟代理人  莊美貴律師
複 代理 人  趙培皓律師
上列當事人間請求返還應繼遺產事件，經本院於民國98年12月2
日言詞辯論終結，判決如下：
    主      文
原告之訴及假執行之聲請均駁回。
訴訟費用由原告負擔。
    事實及理由
一、本件原告起訴主張：
  （一）原告甲○○（原姓名黃曉寧）、乙○○、及被告丙○○
        之父（即被繼承人黃泰山）於民國80年2月26日死亡。
        而被繼承人黃泰山之繼承人計有兩造（即子女3人）、
        及配偶黃林金月，共4人。
  （二）被繼承人黃泰山對前分配取得之家產（即坐落臺南縣七
        股鄉○○段10、11、13、14地號土地）原暫先登記予其
        弟即訴外人黃泰安（現改名為黃冠龍）名下，其後，訴
        外人黃泰安陸續將上開臺南縣七股鄉○○段11、13、14
        之家產土地移轉過戶登記予原告乙○○、被告丙○○2
        人；另原告乙○○及被告丙○○2人亦有就前開七股鄉
        ○○段10、11、13、14地號土地及佳里鎮○○段797、
        798地號土地切結分配，上開6筆土地確為兩造之家產，
        應無疑義。準此，目前登記為被告所有如附表所示土地
        確為兩造之父即被繼承人黃泰山所有，而原告2人為被
        繼承人黃泰山之繼承人，則原告甲○○、乙○○2人就
        附表所示土地均各有4分之1應繼分之權利。
  （三）按「財產權因繼承而取得者，係基於法律之規定，繼承
        一經開始，被繼承人財產上之一切權利義務，即為繼承
        人所承受，而毋須為繼承之意思表示，故自命為繼承人
        而行使遺產上權利之人，必須於繼承開始時，即已有此
        事實之存在，方得謂之繼承權被侵害，若於繼承開始後
        ，始發生此事實，則其侵害者，為繼承人已取得之權利
        ，而非侵害繼承權，自無民法1146條之適用」（最高法
        院53年台上字第592號判例參照）。復按「因故意或過
        失，不法侵害他人權利者，負損害賠償責任」、又「負
        損害賠償責任者，除法律另有規定或契約另有訂定外，
        應回復損害發生前之原狀」，民法第184條第1項前段、
        第213條第1項分別定有明文。查原告2人就被告登記所
        有如附表所示之土地既均各有4分之1應繼分之權利，惟
        原告以96年4月20日永康大橋郵局第160號存證信函催告
        ，被告仍拒絕歸還原告2人應分得之權利，則被告侵害
        原告2人取得土地所有權之權利，已臻明確。從而，原
        告2人依侵權行為法律關係，訴請被告應將登記在其名
        下如附表所示之土地按原告應繼分比例各4分之1之應有
        部分辦理移轉登記予原告2人，洵屬有據。
  （四）對被告答辯之陳述：
     1、被告主張「臺南縣七股鄉○○段第10、11、13、14 地
        號土地係兩造祖父黃詠讓購買後，分別借用兩造父親黃
        泰山、叔父黃泰安、母親黃林金月之名義為所有權登記
        」乙節，原告否認之。
     2、本件坐落臺南縣七股鄉○○段第11、14地號土地、臺南
        縣佳里鎮○○段第798地號等3筆土地，確屬兩造之父即
        被繼承人黃泰山所有：
      (1)按依卷附原告乙○○、被告丙○○、及兩造之叔父黃泰
        安於90年1月17日切結書之切結二：「立切結書人黃泰
        安，登記在黃泰安名下之後列四筆土地（即坐落臺南縣
        七股鄉○○段第10、11、13、14地號4筆土地），實係
        家產，父親黃詠讓將該四筆土地分配給大哥黃泰山，現
        黃泰山已經死亡，由黃泰山之子乙○○及丙○○繼承…
        黃泰安願無條件提供印鑑證明等登記所需之證件，配合
        移轉登記給乙○○及丙○○等2人或其共同指定之人，
        在未完成前項移轉之前，未經乙○○及丙○○之書面共
        同同意下，黃泰安絕不做任何處分、設定或侵害所有權
        人之行為，否則黃泰安願負一切法律上之責任」，足證
        本件坐落臺南縣七股鄉○○段第11、14地號土地確屬兩
        造之父即被繼承人黃泰山由其父親黃詠讓所分配取得之
        家產，原暫先登記予兩造之叔父即訴外人黃泰安名下，
        其後，訴外人黃泰安於93年4月1日，分別以「買賣」為
        由，就坐落臺南縣七股鄉○○段第11、14地號土地移轉
        登記予被告。
      (2)95年5月31日原告乙○○、被告切結：「三、土地：1.
        扣除一台分予乙○○後，黃林金月、乙○○、丙○○三
        者均分蚶寮段第798、799（該799地號係誤植，應為797
        地號始為正確）及樹林段第10、11、13、14土地…」，
        可徵臺南縣佳里鎮○○段第798地號土地亦屬兩造之家
        產，否則，被告即無同意就該土地與其他家產土地一同
        協議之可能及必要，又臺南縣佳里鎮○○段第798地號
        土地原僅暫登記兩造祖母黃陳冬荷名下，祖母黃陳冬荷
        是於89年12月15日，以「贈與」為由，移轉登記予被告
        。
      (3)是附表所示土地確屬兩造之父即被繼承人黃泰山所有。
  （五）爰聲明：
     1、被告應將附表所示土地，按原告應繼分比例各4分之1之
        應有部分辦理移轉登記予原告2人。
     2、原告願供擔保，請准宣告假執行。
二、被告則以：
  （一）對於原告所主張被告名下臺南縣七股鄉○○段第11、14
        地號及臺南縣佳里鎮○○段第798地號土地為兩造家產
        、兩造先父即被繼承人黃泰山所有之事實，被告否認之
        ，原告對於其所主張上開土地為被繼承人黃泰山所有之
        事實應負舉證之責任。
  （二）臺南縣七股鄉○○段第10、11、13、14地號土地係兩造
        祖父黃詠讓所有，祖父黃詠讓先後購買上開土地後，分
        別借用兩造父親黃泰山、叔父黃泰安（黃冠龍）、兩造
        母親黃林金月之名義為所有權登記。
  （三）兩造祖父黃詠讓將其所有臺南縣七股鄉○○段第10、11
        、13、14地號土地贈與原告乙○○及被告，並要求原告
        乙○○、被告必須負擔扶養祖父黃詠讓、祖母黃陳冬荷
        之義務，因此由黃泰安（黃冠龍）、原告乙○○、被告
        簽立原告所提出證物二號之切結書以為憑，此由切結書
        簽立後，兩造叔父黃泰安（即黃冠龍）即分別將上開土
        地移轉登記給原告乙○○、被告名下，故原告主張臺南
        縣七股鄉○○段第11、14地號土地係兩造父親黃泰山所
        有，原告2人各有4分之1之應繼分權利等語，實無可採
        。
  （四）另臺南縣佳里鎮○○段798地號土地，係被告祖母黃陳
        冬荷贈與被告，並於89年12月15日登記完畢，故原告主
        張就系爭土地各有4分之1之應繼分權利，更屬無理由。
  （五）爰聲明：原告之訴及假執行之聲請均駁回。如受不利之
        判決，願供擔保請准免為假執行。
三、得心證之理由：
  （一）經查，原告主張兩造之父親即被繼承人黃泰山於80年2
        月26日死亡，兩造與被繼承人黃泰山之配偶黃林金月為
        黃泰山之全體繼承人，應繼分各4分之1之事實，為被告
        所不爭執，並有原告所提繼承系統表、除戶謄本、戶籍
        謄本在卷可稽，堪信為真實。
  （二）惟原告主張附表所示坐落臺南縣七股鄉○○段11、14地
        號土地及佳里鎮○○段798地號土地（下稱系爭樹林段
        11、14及蚶寮段798地號土地）係被繼承人黃泰山分配
        取得之家產，而為被繼承人黃泰山之遺產云云，則為被
        告所否認，並以前開情詞置辯，是本件首應審酌者為附
        表所示之土地是否為被繼承人黃泰山之遺產：
     1、查，被告辯稱系爭樹林段11地號土地重劃前為樹子腳段
        18之1、19地號土地，其中重劃前之樹子腳段18之1地號
        土地係於72年5月7日以買賣為原因移轉登記予訴外人黃
        泰安，重劃前樹子腳段19地號土地應有部分3969分之11
        76，於70年7月28日以買賣為原因移轉登記予訴外人黃
        泰安後，72年6月20日訴外人黃泰安又因買賣取得其餘
        應有部分，嗣於93年4月1日，訴外人黃泰安將重劃後之
        系爭樹林段11地號土地，再以買賣為原因全部移轉登記
        為被告所有；又系爭樹林段14地號土地（重劃前為樹子
        腳段20之2地號土地）係分別於70年7月28日、70年12月
        31日以買賣為原因移轉登記予訴外人黃泰安、黃林金月
        ，嗣於93年4月1日，訴外人黃泰安將其應有部分10000
        分之4783，以買賣為原因移轉登記予被告，被告因而與
        訴外人黃林金月共有上開土地；另系爭佳里鎮○○段79
        8地號土地，則係被告祖母即訴外人黃陳冬荷於89年12
        月15日以贈與為原因移轉登記予被告等情，有被告所提
        土地登記簿影本、土地登記第二類謄本附卷可佐，堪可
        採信。
     2、原告雖主張前開樹林段11、14地號土地係被繼承人黃泰
        山自其父親黃詠讓分配取得之家產，暫登記予訴外人黃
        泰安云云，並據其提出訴外人黃泰安與原告乙○○、被
        告書立之切結書為證，其上固載有：登記在安泰山名下
        之後列四筆土地（即七股鄉○○段10、11、13、14地號
        土地），實係家產，父親黃詠讓將該4筆土地分配給被
        繼承人黃泰山，現黃泰山已經死亡，由黃泰山之子乙○○及丙○○繼承等語；惟查，被繼承人黃泰山死亡時，
        其父黃詠讓尚在，而依上開切結書中「切結一」之記載
        ：「因家產經分配完成，惟恐祖父母黃詠讓、黃陳冬荷
        年邁無依，而子孫不善盡撫養義務，在黃詠讓及黃陳冬
        荷任何一方健在，黃泰安、乙○○及丙○○等三人，若
        處分切結書生效日前取得之不動產，其所得金錢應交由
        黃詠讓及黃陳冬荷保管，在黃詠讓及黃陳冬荷均去世情
        況下，始得取回原先交由黃詠讓及黃陳冬荷保管之金錢
        …若黃泰安、乙○○及丙○○其中任何一人不能善盡撫
        養義務，黃詠讓及黃陳冬荷有權處分未善盡撫養義務人
        名下在切結書生效日前取得之不動產」等語以觀，倘該
        切結書所列前開4筆土地係被繼承人黃泰山之遺產，自
        應由全體繼承人參與協議分配，豈會僅由繼承人中之2
        人（即原告乙○○及被告）與訴外人黃泰安訂立前開切
        結書，又豈會於該切結書中約定若任何一人未善盡撫養
        訴外人黃詠讓、黃陳冬荷之情事，訴外人黃詠讓、黃陳
        冬荷仍保有處分該切結書不動產之權限，是以，該切結
        書所謂之家產，應係指訴外人黃詠讓對自己家產之分配
        ，其既仍在附有條件下保有處分前開不動產之權限，則
        尚難認已屬被繼承人黃泰山之遺產。
     3、又原告主張95年5月31日，被告曾書立切結書切結：扣
        除一台分予乙○○後，黃林金月、黃祺煌、乙○○三者
        均分蚶寮段798、799（係797之誤寫）及樹林段10、11
        、12、13、14土地，因認系爭蚶寮段798地號土地亦屬
        被繼承人黃泰山之遺產云云；惟查，系爭蚶寮段798地
        號土地係訴外人黃陳冬荷贈與被告一節，已如前述，參
        以上開切結書尚包括原告乙○○與被告間關於被告購車
        差價、家用、原告乙○○保險差額、保險費、訴外人黃
        林金月之家用及撫養等事項之約定，且前開土地分配之
        約定亦未包括繼承人之一即原告甲○○在內，是以，依
        上開切結書之記載，亦不足以認定附表所示3筆土地係
        屬被繼承人黃泰山之遺產。
  （三）從而，原告主張附表所示3筆土地均係被繼承人黃泰山
        之遺產，而依侵權行為法律關係請求被告按原告2人之
        應繼分比例移轉登記予原告2人，為無理由，應予駁回
        。
  （四）原告之訴既經駁回，其假執行之聲請已失所附麗，應併
        駁回之。
  （五）本件判決基礎已臻明確，兩造其餘攻擊防禦方法及舉證
        ，於判決結果無影響，毋庸一一論列，附此敘明。
四、訴訟費用負擔之依據：民事訴訟法第78條。
中    華    民    國    98    年    12    月    16    日
                  家事法庭法  官  林育幟
以上正本係照原本作成。
如對本判決上訴，須於收受判決正本送達後20日內向本院提出上
訴狀，並繳納上訴費及附具繕本。
中    華    民    國    98    年    12    月    16    日
                          書記官  陳世明
附表：
┌──┬───────────────┬───────┐
│編號│      不動產標的              │權利範圍      │
├──┼───────────────┼───────┤
│ 1  │ 臺南縣七股鄉○○段11地號土地 │ 全部         │
├──┼───────────────┼───────┤
│ 2  │ 臺南縣七股鄉○○段14地號土地 │ 4783/1000    │
├──┼───────────────┼───────┤
│ 3  │ 臺南縣佳里鎮○○段798地號土地│ 全部         │
└──┴───────────────┴───────┘


司法院資訊處製作；財團法人民間司法改革基金會備份。
